【裁判字號】    87,簡上,431
【裁判日期】    890603
【裁判案由】    債務人異議之訴
【裁判全文】
臺灣臺北地方法院民事判決  八十七年度簡上字第四三一號
    上  訴  人    甲○○
    被  上訴人    台灣北區郵政管理局
    訴訟代理人    黃鴻湖律師
    複  代理人    張仁龍
右當事人間債務人異議之訴事件，上訴人對於中華民國八十七年五月二十五日本院台
北簡易庭八十七年度北簡字第五五七四號第一審判決提起上訴，本院判決如左：
    主  文
上訴駁回。
第二審訴訟費用由上訴人負擔。
    事  實
甲、上訴人方面：
一、聲明：廢棄原判決，鈞院八十七年度執字第二二三七號遷讓房屋強制執行事件（
    執行名義八十四年度訴字第四００號），就座落台北市○○街六十巷八弄一號房
    屋遷讓交還被告及應給付被告新台幣貳佰陸拾貳萬零陸佰零肆元及自民國八十四
    年八月十八日起至清償日止，按週年利率百分之五計算之利息，所為之強制執行
    程序應予撤銷。
二、陳述：除與原審判決書所載相同者予以引用外，補稱：
    (一)對造之強制執行聲請狀、原訴起訴狀、委任律師之委任書，皆無其法定代理人
      之親筆簽字（名）或按指印而違民訴法第一百十七條之規定，且其上之印文，
      亦係遭人盜蓋所致，被上訴人所為之訴訟程序顯然不合法而無效，應駁回之。
    (二)原審判決所援用之最高法院六十六年度台上字第三二八一號判例，業經最高法
      院八十五年度第十六次民事庭會議決議不再援用，原審以之為判決之依據，自
      屬違法而應予廢棄。
    (三)本強制執行及原審之標的物房屋，早於六十年間予以報廢，其原屋即訴之標的
      早已滅失，上訴人於七十三年間即可主張時效取得系爭房屋之所有權，且自七
      十三年以後，上訴人即為合法之現住人，而上訴人住進系爭標的物房屋，早在
      被上訴人機關成立之前，根本非被上訴機關所配予，被上訴人未曾對系爭房屋
      盡義務，即不應享有系爭房屋之權利。
    (四)依「郵政機關送達訴訟文書實施辦法」第六條、第十四條、第十九條及第七條
      及「辦理民事訴訟案件應行注意事項」第五十四點之規定，而未將系爭執行名
      義（即八十四年度訴字第四００號判決）為合法之送達，是本件強制執行並不
      合法。
三、證據：除援用原審之立證方法外，另提出送達證書影本五份。
乙、被上訴人方面：
一、聲明：如主文所示。
二、陳述：除與原審判決書所載相同者予以引用外，補稱：
    (一)上訴人指稱原審法院援引最高法院六十六年台上字第三二八一號判例為據判決
      上訴人等敗訴違法云云，惟上開判例意旨僅與強制執行法第十四條第二項牴觸
      ，依強制執行法第十四條第一項之規定及最高法院八十四年度台上字第三一六
      號判決之旨趣，亦應為被上訴人勝訴之判決。
    (二)另上訴人所稱鈞院八十四年度訴字第四００號判決送達不合法云云，該判決正
      本係於八十四年九月十八日依民事訴訟法第一百三十八條寄存於上訴人送達地
      址之警察機關，有送達證書在卷可據，又判決法院於八十五年六月十五日對該
      判決為更正裁定，於同年六月二十二日送達上訴人，亦有送達證書可按，是該
      件對上訴人所為之送達實屬合法。
三、證據：除援用原審之立證方法外，另提出強制執行聲請狀影本、強制執行命令影
    本、民事執行處通知影本、台灣高等法院八十七年度上字第一五一一號裁定影本
    及台灣北區郵政管理局令影本各一份。
    理    由
一、程序部分：
（一）本件上訴人主張被上訴人之強制執行聲請狀、原審起訴狀、委任律師之委任書
      ，皆無其法定代理人之親筆簽字（名）或按指印而違民訴法第一百十七條之規
      定，且其上之印文，亦係遭人盜蓋所致，被上訴人所為之訴訟程序顯然不合法
      云云。本院查：關於訴訟文書是否應由當事人簽名或蓋章，最高法院八十一年
      度抗字第五三號判決曾著有如下要旨：「書狀應由當事人簽名或蓋章，乃在證
      明該書狀係出於本人之意思；而當事人之真偽，法院應依職權調查。」，是依
      該要旨所示，當事人之真偽，乃法院應依職權調查之事項，合先敘明。
（二）經查：被上訴人之法定代理人自民國八十五年七月十五日起，即由陳乙○○擔
      任之事實，有八十五年七月十六日台灣北區郵政管理局令影本一份在卷可資佐
      證，應堪信為真實，茲有疑義者在於：公法人之訴訟文書，若未蓋用法定代理
      人名章，而蓋用無姓名之職稱章，其書狀是否合法？本院認公法人為訴訟行為
      時，為避免法定代理人更換時，仍須蓋用前法定代人之私人名章等訟累，應寬
      認訴訟文書僅蓋用無姓名之職稱章為已足，此亦有台灣高等法院七十七年度抗
      字第八一六號裁定可資參照。本件經本院依職權觀諸被上訴人之委任狀等訴訟
      文書，其上俱有被上訴人法定代理人無姓名之職稱章，準此，則依照本院首揭
      之說明，即應認被上訴人本件所為之訴訟行為俱為合法，上訴人指摘被上訴人
      所為之訴訟行為不合法云云，尚不足採。
二、得心證之理由：
（一）本件上訴人起訴主張被上訴人之八十七年度執字二二三七號強制執行程序因有
      ：(1)依「郵政機關送達訴訟文書實施辦法」第六條、第十四條、第十九條及第
      七條及「辦理民事訴訟案件應行注意事項」第五十四點之規定，而未將系爭執
      行名義（即八十四年度訴字第四００號判決）為合法之送達，是本件強制執行
      並不合法。(2)本強制執行及原審之標的物房屋，早於六十年間予以報廢，其原
      屋即訴之標的早已滅失，上訴人於七十三年間即可主張時效取得系爭房屋之所
      有權，且自七十三年以後，上訴人即為合法之現住人，而上訴人住進系爭標的
      物房屋，早在被上訴人機關成立之前，根本非被上訴機關所配予，被上訴人未
      曾對系爭房屋盡義務，即不應享有系爭房屋之權利。(3)有權利能力者有當事人
      能力，民事訴訟法第四十條有明文規定，而對造提出之產權證明皆與之無關，
      更無管有人依法（國有財產法第二十五條）保修支出之單據，且於八十六年九
      月五日之函中亦坦承非其管有而一再朦騙法庭，其強制執行之聲請應予駁回
      。(4)原標的屋六十年代因逾齡木造又受白蟻侵蝕而不堪人住，迫原眷逃亡他處
      並令上訴人冒險進入修之，以期回住並使用老傢俱，設藉者尚有上述事實本可
      依民法第七百六十九條、第七百七十條，得請求登記為所有人，上訴人就執行
      標的有所有權。(5)訴之標的屋既為日據時代之木屋，而不堪修理又逾齡者，故
      而於六十年代即報廢而再無預算維修，當時原主眷尚在受撫期間，無新舍配
      予，此無形中蔡陳惠珍遭其遺棄，無奈，上訴人子女一方面接此老殘婦離開此
      危屋險地，一方面自救維（重）修之，以期堪其回住，免受流亡之苦，其三女
      蔡宗瑾於民六十八年四月十六日遷入冒生命之危住至七十九年十一月十五日，
      其五女蔡宗浦則於七十六年六月六日遷入至今。而另有丁克強者則於八十年十
      一月二十日遷入而至八十一年四月一日亡故，至丙○○（其次女）則因不良於
      行須長年療養物理治療而出國就醫，偶返，因不堪其住之（訴之標的屋）而只
      有望之興歎，而借住親友或旅舍。(6)上訴人為搶修其訴之標的屋方便，則有時
      住在上訴人在其後邊旁自行修蓋之木屋，而與之原標的之危屋無關，且於七十
      八年七月十九日始遷入戶口，於上述本屋，原起訴及判決皆與事實不符而非法
      等數項無效原因無效，故依強制執行法第十四條第一項之規定提起本件訴訟。
      被上訴人則以：上訴人所提之前述原因俱與強制執行法第十四條第一項之規定
      不符，上訴人本件執行異議之訴並不合法等語資為抗辯。
（二）本院查：「強制執行法第十四條後段所謂發生於前訴訟言詞辯論終結後之異議
      原因事實，仍須在實體法上足以使依為執行名義之判決所命履行之請求向後歸
      於消滅或罹於不能行使之障礙，始足當之；若純以事實審言詞辯論終結前所未
      及提出之攻擊防禦方法，指摘債權人之請求自始不當，仍不得執以訴請撤銷強
      制執行程序」。此有最高法院八十四年上字第三一六號判決要旨可資參照。同
      理，若依同法第十四條第一項前段提起執行異議之訴，亦必以該事由在實體法
      上足以使依為執行名義之判決所命履行之請求向後歸於消滅或罹於不能行使之
      障礙，始足當之；若純以事實審言詞辯論終結前所未及提出之攻擊防禦方法，
      指摘債權人之請求自始不當，仍不得執以訴請撤銷強制執行程序。經查：上訴
      人所陳前述（一）之(1)有關執行程序所憑之八十四年度訴字第四００號判決送
      達不合法之部分，經核係屬程序上之原因，參諸首揭最高法院判決意旨，即不
      得據為提起執行異議之訴之理由。次查：上訴人所陳前述（一）之(2)(3)(4)(5)(6)
      等部分，經核該等事由，上訴人或於八十四年度訴字第四００號判決中即據以
      主張而為原審所不採，或不足以使該判決命履行之請求向後歸於消滅或罹於不
      能行使之障礙，揆諸首揭之說明，上訴人該部分之主張亦無理由。末查：原審
      判決所引用之最高法院六十六年度台上字第三二八一號判例，雖經最高法院民
      事庭決議不再援用而容有不妥，惟上訴人原審之訴及上訴既有如前述之原因而
      無理由，依法自應予駁回，併此陳明。
三、據上論結，本件上訴為無理由，依民事訴訟法第四百三十六條之一第三項、第四
    百四十九條第一項、第二項、第七十八條，判決如主文。
中      華      民      國    八十九    年      六        月     三     日
                             民事第五庭審判長  法       官  林瑞斌
                                               法       官  歐陽漢菁
                                               法       官  詹駿鴻
右為正本係照原本作成
本件當事人須以本判決適用法律顯有錯誤為上訴理由時，始得於本判決送達後二十日
內向本院提出上訴狀，如已於本判決宣示後送達前提起上訴者，應於判決送達後十日
內補具上訴理由（均按他造當事人之人數附繕本），並經本院許可後方得上訴最高法
院。
中      華      民      國    八十九    年       六       月      三     日
                                                法院書記官  林淑玉


司法院資訊處製作；財團法人民間司法改革基金會備份。
